【裁判字號】    90,上易,3400
【裁判日期】    900626
【裁判案由】    詐欺
【裁判全文】
臺灣高等法院刑事判決                            九十年度上易字第三四號
    上  訴  人
    即自 訴 人  甲○○
    自訴代理人  丙○○
    被      告  乙○○
右上訴人因被告詐欺案件，不服臺灣桃園地方法院八十九年度自字第一九○號，中華
民國九十年六月二十六日第一審判決，提起上訴，本院判決如左：
    主  文
上訴駁回。
    理  由
一、本案經本院審理結果，認第一審判決以不能證明被告乙○○犯罪，而為無罪之諭
    知。經核並無不當，應予維持，並引用第一審判決書記載之證據及理由（如附件
    ）。
二、自訴人上訴意旨以：被告明知系爭土地為道路用地，竟隱瞞此事實，猶以該地係
    屬建地，並願提供設定抵押，致自訴人陷於錯誤而借貸被告四十五萬元，被告確
    有詐欺等語。
三、惟查：自訴人與被告本素不認識，乃經由自訴人胞姊張貴美引介，經自訴人自行
    衡量被告提供設定抵押之土地後，由被告設定六十五萬元之最高限額抵押權予自
    訴人，同時簽發四十五萬元支票交付自訴人，核與一般社會借貸習慣相符，自訴
    人並因信任張貴美，始出借被告四十五萬元。而被告為自訴人提供設定六十五萬
    元最高限額抵押權之土地，經自訴人向法院聲請拍賣，由桃園縣政府鑑定該土地
    價格為七十七萬二千三百元，已逾被告向自訴人借款金額四十五萬元，被告顯無
    施用詐術及不法所有意圖，自不構成詐欺罪行等情，業據原審認定無誤，並詳載
    理由依據。再被告始終否認明知系爭土地為道路用地，而依卷附土地登記簿謄本
    所示，該土地地目係登載「建」，並無道路用地之記載，自訴人復未能舉證被告
    明知該土地為道路用地之事實。足見自訴人上訴，空言指稱被告故意隱瞞系爭土
    地為道路用地，涉有詐欺犯行，為無理由，應予駁回。
據上論斷，應依刑事訴訟法第三百七十三條、第三百六十八條，判決如主文。
中      華      民      國      九十      年    十一      月    一      日
                              臺灣高等法院刑事第十四庭
                                  審判長法官  陳  祐  輔
                                        法  官  蔡  國  在
                                        法  官  陳  國  文
右正本證明與原本無異。
不得上訴。
                                        書記官  蔡  棟  樑
中      華      民      國     九十     年     十一     月    一        日
附件
臺灣桃園地方法院刑事判決                          八十九年度自字第一九號
    自  訴  人  甲○○  男三十九歲（民國五十年九月二十七生）
                        身分證統一編號：Ｚ000000000號
                        住桃園縣桃園市○○街八九號
    自訴代理人  丙○○師
    被      告  乙○○  男六十四歲（民國○○○年○○月○○○日生）
                        住桃園縣桃園市○○街四一號
                        身分證統一編號：Ｆ一一四八六三四號
右列被告因詐欺案件，經自訴人提起自訴，本院判決如左：
    主  文
乙○○無罪。
    理  由
一、自訴意旨略以：被告乙○○明知其所有座落桃園縣桃園市○○段四二六地號土地
    係供其鄰近同段三九八、三九九、四○○、四○一、四○二、四○三、四二四等
    地號之建物通行之用之路地，有桃園縣桃園市公所桃市工都二字第八七○二九一
    九四號函說明可證，詎被告乙○○隱瞞上開土地係供無償通行多年之事實，向自
    訴人甲○○所委任之代理人張貴美提示上開四二六地號土地謄本，表明係屬建地
    無誤，於八十年九月二十五日透過自訴人委任之代理人張貴美向自訴人長伯達借
    款新臺幣（下同）四十五萬元，並表明願以上開建地設定第一順位抵押與自訴人
    ，請自訴人之代理人張貴美放心，自訴人基於被告提示之上開建地謄本，信其所
    言，因陷於錯誤，而交付四十五萬元與被告，事後於八十三年三月十六日經台灣
    桃園地方法院民事執行處十數拍後，始察覺該土地雖登載為建地，實則早經附近
    建物使用為道路，已無拍變賣之價值，自訴人雖悉受騙，然仍不得不承受上開土
    地，以終結拍賣程序，因認被告涉有刑法第三百三十九條第一項之詐欺罪嫌云云
    。
二、按犯罪事實應依證據認定之，無證據不得推定其犯罪事實。不能證明被告犯罪者
    ，應諭知無罪之判決。且按認定不利於被告之事實，須依積極證據，積極證據不
    足為不利於被告事實之認定時，即應為有利於被告之認定，更不必有何有利之證
    據，故證據是否真實尚欠明顯，自難以擬制推測之方法，為其判斷之基礎。刑事
    訴訟法第一百五十四條、第三百零一條第一項及最高法院三十年上字第八一六號
    分別定有明文及著有判例；次按刑法第三百三十九條第一項詐欺罪之成立，以意
    圖為自己或第三人不法之所有，以詐術使人將本人或第三人之物交付為要件，所
    謂詐術使人交付，必須被詐欺人因其詐術而陷於錯誤，若其所用方法，不能認為
    詐術，亦不致使人陷於錯誤即不構成該罪。故如依積極証據足可証明行為人確係
    意圖不法所有或意圖損害他人時，固得論以刑法第三百三十九條之罪，倘若行為
    人施詐時之意圖尚有存疑，依調查之結果復不足以認定其自始具有上述主觀犯罪
    構成要件，即不得遽以該罪相繩。至於民事債務當事人間未依債務本旨履行給付
    之情形，若非出於自始無意給付之詐欺行徑時，自不該當刑法第三百三十九第一
    項詐欺罪之構成要件。而刑事被告依法不負自證無罪之義務，故別無積極證據之
    情形下，自難以被告單純債務不履行狀態，推定被告自始即有不法所有之意圖而
    施行詐術。再以刑法上詐欺罪之立法意旨，係以禁止於經濟行為中使用不當之方
    法得利為規範目的，而經濟行為亦因其行為本質及類型，而於交易領域中有其特
    有之行為特性，法律原則上固應保障交易之秩序，惟於具體案例中，亦應顧及交
    易雙方為交易行為時，是否有具體情事，足認其違背正當之經濟秩序，而應予以
    制裁。否則，經濟行為本身原寓有不同程度之不確定性或交易風險，交易雙方本
    應自行估量其主、客觀情事及搜集相關資訊，以作為其判斷之參考。以借貸或民
    間金錢借貸互助會為例，交易之當事人本應自行考量對方之資格、能力、信用，
    及交易內容之投資報酬率、資金風險等等因素，除具上開違反詐欺罪之具體情事
    外，非謂當事人之一方有無法依約履行之情形，即應成立詐欺罪，否則刑事詐欺
    責任與民事債務不履行責任將失其分際。
三、訊據被告乙○○固坦承於右揭時、地以上開土地設定新臺幣六十五萬元之最高限
    額抵押權予自訴人甲○○，而向自訴人甲○○借款四十五萬元，且事後未能依約
    償還上開債務，而遭自訴人甲○○查封拍賣上開土地等情不諱，惟堅決否認有何
    詐欺犯行，辯稱「：當初我經營公司，需要不動產購買自訴人所載之土地，我沒
    有到現場看，不知是通行用之路地，我買那塊地，相關手續都是吳建祥幫我買，
    地是他哥哥的：土地是我向別人買的，賣方並未告知此地已被徵收，且地號是建
    地，我向張小姐借錢，她問我有無擔保品，我就拿那塊地給她設定抵押，後來我
    沒辦法還錢，土地被拍賣，被張小姐的弟弟買去：」等語。經查被告乙○○與證
    人張貴美、自訴人甲○○姊弟原不認識，八十年九月間被告乙○○因需資金週轉
    ，透過友人向證人張貴美調借，再由張貴美之引介，而以桃園市○○段四二六地
    號土地設定六十五萬元最高限額抵押權以為擔保，並簽發一紙發票日為八十年十
    二月二十五日，面額四十五萬元之支票，向自訴人甲○○借得四十五萬元，嗣支
    票因存款不足遭退票，被告乙○○亦不償還借款，自訴人甲○○遂行使抵押權向
    法院請求拍賣前開設定抵押權之土地，因前開土地係巷道，幾經拍賣無人應買，
    至第五次拍賣，仍無人應買，自訴人甲○○以拍賣最低價格三十一萬七千元承受
    前開土地等情，已據被告乙○○、自訴人甲○○、證人張貴美陳述甚詳，並有桃
    園市○○段四二六地號土地登記簿謄本、他項權利證明書、支票一紙、退票理由
    單一紙、本院民事執行八十一年度民執字第四五○○號案八十一年十二月二十二
    日查封筆錄、查封不動產使用情形調查表、本院公告八十二年二月五日桃院義民
    執五字第四五○○號、八十二年三月十九日桃院義民執五字第四五○○號、八十
    二年五月四日桃院義民執五字第四五○○號、八十二年七月二十三日桃院義民執
    五字第四五○○號、八十二年九月九日桃院義民執五字第四五○○號、本院八十
    二年三月三日、八十二年四月十四日、八十二年五月二十六日、八十二年八月十
    九日、八十二年十月六日桃院義民執五字第四五○○號函、自訴人甲○○八十二
    年十月十六日聲請狀及本院民事執行處八十二年十月二十九日桃院義民執五字第
    四五○○號函（皆影本）在卷可稽，依自訴人甲○○、證人張貴美所指之與被告
    借貸過程，被告乙○○與自訴人甲○○素不認識，係透過張貴美之引介，及衡量
    被告乙○○提供設定抵押之土地，自訴人甲○○始同意借款予被告，而被告亦確
    有以前開土地設定六十五萬元之最高限額抵押權予自訴人，並簽發四十五萬元之
    支票予自訴人乙○○，此與一般社會借貸習慣，並無特殊異常之處，客觀上難認
    被告於借款時有何詐術之施用，況自訴人於九十年三月八日本院調查時自承其不
    認識被告乙○○，其因信任證人即其姊姊張貴美始出借款項予被告乙○○，足徵
    本案金錢之貸與，係出於自訴人甲○○之任意處分，與受詐欺致意思表示不自由
    之情形不可同日而語，至於被告於借得款項後縱起意賴債不還，既不足以使所負
    金錢消費借貸債務因而消滅，亦不生以詐術得財產上不法利益之問題，從而被告
    此部分所為核與刑法第三百三十九條第一項之詐欺罪犯罪構成要件自屬有間；如
    前所述，被告提供自己所有之土地設定抵押向自訴人甲○○借貸四十五萬元，而
    前供擔保設定抵押之土地，嗣自訴人甲○○向法院請求拍賣，經法院函請桃園縣
    政府鑑定前開土地價格為每平方公尺八千元，第一次拍賣最低價格為七十七萬二
    千三百元，因土地為巷道，拍定後不點交，無人應買，嗣經減價為六十一萬八千
    元、四十九萬五千元、三十九萬六千元、三十一萬七千元，至第五次拍賣仍無人
    應買，自訴人甲○○承受，有桃園縣政府八十二年一月七日府地價字第二四九五
    五六土地價格鑑定書、本院公告八十二年二月五日桃院義民執五字第四五○○號
    、八十二年三月十九日桃院義民執五字第四五○○號、八十二年五月四日桃院義
    民執五字第四五○○號、八十二年七月二十三日桃院義民執五字第四五○○號、
    八十二年九月九日桃院義民執五字第四五○○號、本院八十二年三月三日、八十
    二年四月十四日、八十二年五月二十六日、八十二年八月十九日、八十二年十月
    六日桃院義民執五字第四五○○號函、自訴人甲○○八十二年十月十六日聲請狀
    及本院民事執行處八十二年十月二十九日桃院義民執五字第四五○○號函（皆影
    本）附卷足稽，由此項事實亦可參見被告於借款之初，主觀上亦應無不法所有之
    意圖，否則鮮會以價值七十七萬餘元之土地設定六十五萬元之最高限額抵押權方
    式借貸低於土地價值之四十五萬元，甘冒事後無法清償債務土地遭拍賣之風險，
    綜上所述，被告所辯並未詐欺取財，自可採信。至自訴人與被告間債務不履行之
    法律關係純屬民事糾紛，自應循民事訴訟程序解決之。此外，復查無其他積極證
    據足認被告涉有詐欺犯行，揆諸首揭說明，既不能證明被告犯罪，即應為無罪之
    諭知。
據上論斷，應依刑事訴訟法第三百四十三條、第三百零一條第一項，判決如主文。
中      華      民      國    九十      年      六      月    二十六    日
                                      臺灣桃園地方法院刑事第五庭
                                          法  官  林  婷  立
右正本證明與原本無異。
如不服本判決，應於判決送達後十日內向本院提出上訴狀( 應附繕本 )，上訴於
臺灣高等法院。
                                           書記官   黃 子 祝
中       華      民      國     九十     年      七      月    二十五   日


司法院資訊處製作；財團法人民間司法改革基金會備份。
